【裁判字號】    88,訴,937
【裁判日期】    890112
【裁判案由】    給付工程款
【裁判全文】
臺灣臺中地方法院民事判決  八十八年度訴字第九三七號
    原      告  昌益營造工程股份有限公司
                              .
    法定代理人  乙○○        .
    訴訟代理人  丁○○        .
                朱正剛        .
    被      告  興亞營造工程股份有限公司  設臺中縣梧棲鎮○○街一八二號
    法定代理人  甲○○        .
    訴訟代理人  林俊雄                    律師
                丙○○        .
右當事人間請求給付工程款事件，本院判決如左：
    主    文
被告應給付原告新臺幣貳佰陸拾萬陸仟伍佰伍拾伍元，及自民國八十八年四月二十七
日起至清償日止，按年息百分之五計算之利息。
訴訟費用由被告負擔。
本判決於原告以新臺幣捌拾陸萬捌仟元供擔保後，得假執行。
    事    實
甲、原告方面：
  一、聲明：除假執行擔保金額外，如主文所示。
  二、陳述：
  （一）被告將西濱快速公路中彰大橋伸港段（WH47標）（STA166K+028~170K+000）
        、新建工程中之「1.5M全套管場鑄基樁」「1.5M全套管載重試驗」交原告承
        作，依原告所提出之工程報價單，該「1.5M全套管場鑄基樁」每公尺之單價
        為新臺幣（下同）四千四百五十元， 總共數量為四千九百一十三公尺； 「
        1.5M 全套管載重試驗」之費用為二十八萬元，另「完整性 PVC 管安裝」，
        約定每公尺 PVC 管安裝費用六十五元。 被告應給付予原告之工程款，依報
        價單所載為每月計價兩次，每次核實支付百分之九十，其餘百分之十為保留
        款，待樁頭打除基礎混凝土澆置完工後給付，惟後每月僅計價一次。
  （二）後原告進場施工，而被告因無法提供工作場地，故原告只得斷斷續續施工，
        而原告已完成之部分工作，被告亦已給付一千零八十三萬四千三百三十九元
        之工程款予原告，惟上開已完成工作之保留款一百二十三萬零五百三十五元
        ，被告並未依約給付。
  （三）另原告於民國八十七年四月二十四日至同年五月三日所施作，編號 P61-MA2
        、 P61-RB1、P61-RB2、P61-RA1、P61-RA2 之五支每支均為四十五公尺長之
        基樁， 合計全部工程款為一百萬零一千二百五十元（  5 支×  45 公尺×
        4450 元 / 公尺 =0000000 ）， 及開工至今全部之 PVC 管材料及安裝費九
        萬四千七百七十元（計四十五公尺二十六支，三十六公尺八支），與載重試
        驗二十八萬元，總計一百三十七萬六千零二十元，原告屢次請款，被告均拒
        不給付，為此提起本訴，請求被告給付二百六十萬六千五百五十五元，及自
        起訴狀繕本送達被告之翌日起起至清償日止，按年息百分之五計算之利息。
  三、對被告抗辯之陳述：
  （一）保留款依兩造間合意之「工程報價單（２）」備註第七點約定，被告應於「
        樁頭打除，基礎混凝土澆置完成後退還」，現中彰大橋已完成基礎混凝土之
        澆置，是被告應依承攬契約給付工程保留款一百二十三萬零五百三十五元。
  （二）兩造間之承攬契約因被告無法完成整地、高壓電線之防護措施等，進而導致
        原告無法施工，是原告只得先於八十七年五月四日撤離工地現場，是被告應
        將原告已完成之工作，依承攬契約仍負有給付約定報酬之義務。
  （三）被告所製作並經被告簽名用印後寄予原告之工程契約書，因原告對部分條款
        ，如第二條（一）之完工期限、第三條（二）之「其餘百分之十俟該橋、橋
        台基礎面RC澆置完成，並經公路局中區工程處檢驗合格後第九十天以現金支
        票給付」之約定及第四條中之耗損率等等不能同意而未予寄返予被告，兩造
        間經多次協商後，被告最後終於同意原告估價單上之「保留款俟樁頭打除，
        基礎混凝土澆置完成後退還」之條件，原告因此方同意進場施工，是以有關
        保留款之給付條件，絕非被告所主張之驗收完成。有關保留款於基礎完成後
        給付，此有訴外人啟伴建設工程股份有限公司與原告所訂之合約，亦約定為
        橋墩基礎版完成後給付保留（合約中所謂「工程完成」係指原告施作之全部
        工程，非指大橋整體工程）。
  （四）另依原告出具，經被告公司工地現場人員陳錦明、張榮峰簽名同意之「WH47
        標基樁完成米數統計表」中， 被告對於 PVC 埋設每公尺六十五元並無任何
        之異議，可見兩造間有關 PVC 管費用，確實為每公尺六十五元。
  （五）被告既不否認原告已完成基樁、PVC 管及載重試驗，僅就單價提出抗辯，而
        原告已舉證兩造間之單價合意，如被告仍主張不實，自應由被告提出反證。
        再者，被告如主張原告撤離工地受有損失或原告有超用材料等情事，自應由
        被告提出證明。
  （六）由被告八十七年六月六日函件主張「另台端對 WH47 標之工作項目皆暫時停
        止，本公司基於誠信平等原則，亦不得不作出割捨，請台端無須再進場施作
        」，顯見兩造間因施工場地之爭議，已合意終止承攬契約，縱使兩造間於契
        約終止前，曾約定基樁施作之數量，惟此一合意數量已因兩造間之終止合意
        而變更，變更後之施作數量，即為終止契約時原告已施作之數量，故原告並
        無尚未施作完成之部份，被告自應給付保留款。
  （七）再者，終止合約後，就原告預訂施作而尚未施作之部分，被告亦已另行雇工
        完成，是以維認保留款如被告之主張應於工程完成後給付，工程既已全部完
        成（不論何人），被告給付保留款條件亦已成就。
  （八）原告曾就施工場地之爭議，曾發函要求被告改善而未獲回應，原告方不得不
        暫時停止施工，最後終止合約，然兩造間既已終止合約，就施工場地爭議之
        歸責原因，似已無證明之必要，被告要求原告舉證顯無必要。又被告主張原
        告完成之工作有若干之瑕疵而主張扣款一百零七萬零四百七十八元，惟查民
        法第四百九十三條規定：「工作有疵瑕者，定作人得定相當期限，請求承攬
        人修補之」、「承攬人不於前項期限內修補者，定作人得自行修補，並得向
        承攬人請求償還修補必要之費用」，然於兩造終止契約前，被告從未通知工
        作物有任何之瑕疵，被告自不得主張扣款。
  （九）退步言，縱使被告得主張修補費用償還請求權或損害賠償請求權，即便被告
        最後一次發文通知原告終止契約（八十七年六月六日）時起算，至被告於本
        件八十八年六月十六日提出修補費用抵銷或損害賠償抵銷之抗辯，亦顯已超
        過民法五百十四條第一項所訂之一年時效期間，故原告主張時效消滅之抗辯
        。
  （十）再退步言，被告所舉各項扣款，均為完成全部基樁工程所必須，與原告是否
        撤離工地無關，原告縱使不撤離工地，被告所列舉之費用，仍將支出，是以
        被告扣款之主張，顯於法不合。
  三、證據：提出工程報價單（２）影本一份、報價單影本一份、場鑄全套管機樁施
            工自主檢查表影本十紙、試驗結果報告書影本一份、工程估驗計價單影
            本四紙、 工程契約書影本一份、工程合約書影本一份、WH47 標基樁完
            成米數統計表影本五紙、被告函影本二份、原告存證信函影本一份、原
            告 MEMO 影本二份、原告函影本一份為證。
乙、被告方面：被告未於最後言詞辯論期日到場，惟據其前到院聲明、陳述及所提出
              之書狀，整理如下：
  一、聲明：原告之訴駁回。
  二、陳述：
  （一）對於兩造間存有承攬關係及原告已經施作基樁五支四十五公尺、PVC 管二十
        六支四十五公尺，八支三十六公尺、載重試驗二十八萬元不爭執，但是否認
        「完整性 PVC 管」安裝及材料費用每單位六十五元， PVC 管為全套基樁之
        一部分，其材料及安裝費用係包含於全套基樁之工程費內，原告另行請求，
        並無理由， 此由原告所已請領之工程費用皆未獨立請求 PVC 管材料及安裝
        費，可見一斑。
  （二）完工之認定標準，應以合約第三條第二款所約定「其餘百分之十俟該橋墩、
        橋台基礎面 RC 澆置完成，並經公路局中區工程處檢驗合格後第九十天以現
        金支票支付」為準。
  （三）原告自承被告應給付原告之工程款，為每月計價兩次，每次核實支付百分之
        九十，其餘百分之十為保留款，帶樁頭打除基礎混凝土澆置完工後給付。可
        知，必待全部完工後，原告方得請求百分之十之保留款。茲原告並未完工，
        其請求百分之十之保留款，自無理由。又原告謂被告無法提供工作場地，被
        告否認之，實係原告無法如期施工，且於部分施工後即不再進場，其違約責
        任在原告而非被告。
  （四）原告之施工有瑕疵，被告主張扣款一百零七萬零四百七十八元。
  （五）民法第四百九十五條規定：「因可歸責於承攬人之事由，致工作發生瑕疵者
        ，定作人除依前二條之規定，請求修補或解除契約或請求減少報酬外，並得
        請求損害賠償」，而同法第五百十四條則規定：「定作人之瑕疵修補請求權
        、修補費用償還請求權、減少報酬請求權或契約減除權，均因瑕疵發現後一
        年間不行使而消滅」，故適用一年存續期間之權利，並不及於定作人之損害
        賠償請求權，原告謂此權利亦在五百十四條規定範圍內，容有誤會。查瑕疵
        修補請求權、修補費用償還請求權、減少報酬請求權或契約減除權等權利，
        均係定作人對於承攬人之瑕疵擔保請求權，蓋依民法第四百九十二條：「承
        攬人完成工作，應使其具備約定之品質及減少或滅失價值或不適於通常或約
        定使用之瑕疵」，即承攬人應擔保工作無瑕疵，此為瑕疵擔保責任，和債務
        不履行之損害賠償責任，並不相同。前者有短期之除斥期間，後者仍應適用
        民法第一百二十五條之一般時效期間－十五年。
  （六）被告主張抵銷者，均為原告施工不完全所致被告之損害，係屬可歸責於被告
        之事由，依民法第四百九十五條及第一百二十五條之規定，此項損害賠償請
        求權，時效期間為十五年，無無論原告如何計算，要無罹於時效之可能。
  三、證據：提出昌益營造扣款明細正本一份、昌益營造扣款明細表影本一份、工程
            估驗計價單影本十二份、 照片九張、全套基樁 5、10 鋼筋用量總結算
            影本一份、Φ２ ''PVC 管及塞頭結算數量表影本一份、WH47 標全套管
            基樁完成數量統計表影本一份、昌益泰工扣款明細表影本一份、全套管
            基椿施工流程影本一份為證。並聲請訊問證人陳文進、林基山、許書淵
            、劉國興、陳秋雄、郭有城。
    理    由
甲、程序方面：
    被告未於最後言詞辯論期日到場，核無民事訴訟法第三百八十六條各款所列情形
    ，爰依原告之聲請，由其一造辯論而為判決。
乙、得心證之理由：
一、原告起訴主張被告將西濱快速公路中彰大橋伸港段（WH47標）（STA166K+028~17
    0K+000）、新建工程中之「1.5M全套管場鑄基樁」「1.5M全套管載重試驗」交原
    告承作，約定「1.5M全套管場鑄基樁」每公尺之單價為四千四百五十元，「1.5M
    全套管載重試驗」之費用為二十八萬元，「完整性PVC管安裝」，約定每公尺PVC
    管安裝費用六十五元。被告應給付予原告之工程款，依報價單所載為每月計價兩
    次，每次核實支付百分之九十，其餘百分之十為保留款，待樁頭打除基礎混凝土
    澆置完工後給付，惟後每月僅計價一次。嗣原告進場施工，已完成之部分工作，
    被告亦已給付一千零八十三萬四千三百三十九元之工程款予原告，且被告已於八
    十七年六月六日終止兩造合約，惟上開已完成工作之保留款一百二十三萬零五百
    三十五元，被告並未依約給付。另原告於八十七年四月二十四日至同年五月三日
    所施作，編號P61-MA2、P61-RB1、P61-RB2、P61-RA1、P61-RA2 之五支每支均為
    四十五公尺長之基樁，合計全部工程款為一百萬零一千二百五十元（ 5支×45公
    尺×4450元/公尺=0000000），及開工至今全部之PVC管材料及安裝費九萬四千七
    百七十元（計四十五公尺二十六支，三十六公尺八支），與載重試驗二十八萬元
    ，總計一百三十七萬六千零二十元，被告亦尚未給付，原告屢次請款，被告均拒
    不給付，為此提起本訴，請求被告給付二百六十萬六千五百五十五元，及自起訴
    狀繕本送達被告之翌日起起至清償日止，按年息百分之五計算之利息。
    被告則以 PVC 管為全套基樁之一部分， 其材料及安裝費用係包含於全套基樁之
    工程費內，不得另行請求以每公尺六十五元計價；完工之認定標準，應以工程契
    約書第三條第二款所約定「其餘百分之十俟該橋墩、橋台基礎面 RC 澆置完成，
    並經公路局中區工程處檢驗合格後第九十天以現金支票支付」為準，被告既未完
    工，自不得請求百分之十之保留款；又承攬人應擔保工作無瑕疵，此為瑕疵擔保
    責任，和債務不履行之損害賠償責任，並不相同，前者有短期之除斥期間，後者
    仍應適用民法第一百二十五條之一般時效期間－十五年，本件原告施工有瑕疵，
    被告主張扣款一百零七萬零四百七十八元，此為原告施工不完全所致被告之損害
    ，依民法第四百九十五條及第一百二十五條之規定，此項損害賠償請求權，時效
    期間為十五年，並無罹於時效等語，資為抗辯。
二、原告主張被告將西濱快速公路中彰大橋伸港段（WH47標）（STA166K+028~170K+
    000 ）、新建工程中之「 1.5M 全套管場鑄基樁」「 1.5M 全套管載重試驗」交
    原告承作，約定「 1.5M 全套管場鑄基樁」每公尺之單價為四千四百五十元，「
    1.5M 全套管載重試驗」之費用為二十八萬元， 工程款每月計價兩次，每次核實
    支付百分之九十，其餘百分之十為保留款。嗣原告進場施工，已完成之部分工作
    ，被告亦已給付一千零八十三萬四千三百三十九元之工程款予原告，兩造並於八
    十七年六月六日合意終止承攬合約，惟上開已完成工作之保留款一百二十三萬零
    五百三十五元及原告於八十七年四月二十四日至同年五月三日所施作，編號P61-
    MA2、P61-RB1、P61-RB2、P61-RA1、P61-RA2 之五支每支均為四十五公尺長之基
    樁， 合計全部工程款為一百萬零一千二百五十元（ 5 支× 45 公尺× 4450 元
    / 公尺 =0000000 ），以及載重試驗二十八萬元，被告迄未給付之事實，業據原
    告提出與其所述相符之工程報價單（２）影本一份、場鑄全套管機樁施工自主檢
    查表影本十紙、試驗結果報告書影本一份、工程估驗計價單影本四紙、被告函影
    本一份為證，並為被告所不爭執，自堪信為真實。
三、被告雖辯稱完工之認定標準，應以工程契約書第三條第二款約定為準，被告既未
    完工，自不得請求百分之十之保留款云云。惟查，工程契約書並未經原告簽署，
    此為被告所不否認，並有工程契約書一份在卷可稽，則完工之認定，自難以工程
    契約書所載「其餘百分之十俟該橋墩、橋台基礎面 RC 澆置完成，並經公路局中
    區工程處檢驗合格後第九十天以現金支票支付」之內容為準。次查，兩造對於已
    於八十七年六月六日終止承攬契約一節既不爭執，則計算原告已施作之數量，自
    應以終止合約時為準，準此，原告自無尚未施作完成之部份。茲本件累計估驗金
    額為一千二百三十萬五千三百五十元，保留款為上開金額之百分之十，即為一百
    二十三萬零五百三十五元，則原告請求被告給付百分之十的保留款一百二十三萬
    零五百三十五元，自有理由。
四、被告又辯稱 PVC 管為全套基樁之一部分， 其材料及安裝費用係包含於全套基樁
    之工程費內，不得另行請求以每公尺六十五元計價云云。惟查，依原告所提出之
    報價單影本一份， 其上即載明「完整性 PVC 管安裝」每公尺費用為六十五元，
    參以原告所出具「 WH47 標基樁完成米數統計表」中， 就「 PVC 埋設」亦以六
    十五元計價， 並經被告工地現場人員陳錦明、張榮峰簽名， 此有原告所提出之
    WH47 標基樁完成米數統計表影本五紙附卷可憑， 並為被告所不否認，自堪認被
    告對於原告所計價之 PVC 埋設每公尺六十五元並無異議。 次查，原告對於被告
    辯稱 PVC 管為全套基樁之一部分， 其材料及安裝費用係包含於全套基樁之工程
    費內云云予以否認，按此對被告有利之事實，被告自須負舉證之責，被告迄未舉
    證以實其說，則其所辯自難採信。 是原告主張兩造間有關「完整性 PVC 管安裝
    」合意以每公尺單價為六十五元計算，洵屬可採。 再查， 被告對於原告已安裝
    PVC 管四十五公尺二十六支，三十六公尺八支並不爭執，則原告請求此部分之費
    用九萬四千七百七十元，即有理由。
五、被告復辯稱原告施工有瑕疵，主張扣款一百零七萬零四百七十八元，此項損害賠
    償請求權，時效期間為十五年，並無罹於時效云云。惟按定作人之瑕疵修補請求
    權、修補費用償還請求權、減少報酬請求權或契約減除權，均因瑕疵發現後一年
    間不行使而消滅，民法第五百十四條定有明文，然此固不包括「損害賠償請求權
    」，惟顯係立法上之疏漏，蓋如定作人之損害賠償請求權，適用一般時效十五年
    之規定，則同法所謂修補償還請求權等一年短期時效之規定，將永無適用之機會
    ，此絕非立法者之本意，且承攬定作人之損害賠償請求權、瑕疵修補請求權、修
    補費用償還請求權、減少報酬請求權，性質上均屬於損害賠償之性質，是以並無
    法律上之理由，將損害賠償請求權排除於一年之短期時效之外，故縱使法條並無
    明文，然依法理，同類性質請求權之時效期間，應為相同之處理，是依民法第一
    條之規定，該損害賠償請求權之時效亦應為一年。況本次民法債篇修正時，民法
    第五百十四條第一項已增列定作人之損害賠償請求權亦因瑕疵發見後一年間不行
    使而消滅，其修正理由明文「第四百九十五條第一項定作人之損害賠償請求權，
    現行法尚無適用短期時效之規定，易滋疑義，為期明確，爰於第一項增列定作人
    之損害賠償請求權亦因瑕疵發見後一年間不行使而消滅」，顯見此損害賠償請求
    權本即應適用一年之短期時效，但因法條漏列，容易使人誤認應適用十五年之規
    定，所以特別修正，期適用上不再產生誤會。經查，兩造承攬契約係於八十七年
    六月六日合意終止，然被告於終止契約前，均未通知原告有瑕疵存在，迄訴訟中
    方於八十八年六月十六日提出扣款明細主張扣款一節，為被告所不否認，揆諸前
    揭法條規定及說明，被告之瑕疵修補請求權、損害賠償請求權自均已罹於一年短
    期時效而消滅。是被告主張原告施工有瑕疵，主張扣款一百零七萬零四百七十八
    元云云，即無所據。
六、綜上所述， 被告辯稱 PVC 管為全套基樁之一部分不得另行計價，被告尚未完工
    ，不得請求百分之十之保留款以及主張扣款一百零七萬零四百七十八元之損害賠
    償請求權時效為十五年云云，均無可取。從而，原告主張被告應給付保留款一百
    二十三萬零五百三十五元，「 1.5M 全套管場鑄基樁」費用一百萬零一千二百五
    十元， 載重試驗費用二十八萬元，「完整性 PVC 管安裝」九萬四千七百七十元
    ，共計二百六十萬六千五百五十五元，暨自起訴狀繕本送達被告之翌日起起至清
    償日止，按年息百分之五計算之利息，為有理由，應予准許。
七、原告陳明願供擔保請准宣告假執行，經核並無不合，爰酌定相當之擔保金額，併
    准許之。
八、本件事證已臻明確，兩造其餘攻擊防禦及證據調查，均與本案之判斷不生影響，
    自勿庸一一審酌論列，併此敘明。
據上論結，本件原告之訴為有理由，應依民事訴訟法第三百八十五條第一項前段、第
七十八條、第三百九十條第二項，判決如主文。
中      華      民      國    八十九    年      一      月      十二    日
                                        臺灣臺中地方法院民事第三庭
~B法      官  周瑞芬
右為正本係照原本作成
附記一如不服本判決，應於判決送達後二十日內，向本院提出上訴狀。
中      華      民      國    八十九    年      一      月      十二    日
~B法院書記官


司法院資訊處製作；財團法人民間司法改革基金會備份。
